---
title: "PVA1 · Lab 1: R-Projekte & Quarto"
subtitle: "Projektstruktur, Datenimport und erste Präsentation"
author: "Prof. Dr. Jörg Schoder"
date: today
lang: en
format:
  html:
    toc: true
    toc-depth: 3
    toc-title: "Inhalt"
    number-sections: false
    code-fold: true
    code-tools: true
    code-summary: "Code anzeigen"
    theme: cosmo
    css: ../../css/styles.css
    embed-resources: true
execute:
  echo: true
  message: false
  warning: false
---

```{r}
#| label: setup
#| include: false
library(tidyverse)
library(fontawesome)
library(openintro)
library(gt)
data("ames", package = "openintro", envir = .GlobalEnv)
```

## Lab 1 · Überblick

### Lernziele

-   `r fa('r-project')`-Projekt mit sauberer Ordnerstruktur anlegen
-   Daten aus Paketen und aus Dateien importieren
-   Erste explorative Befehle kennenlernen (`dim()`, `head()`, `glimpse()`)
-   Quarto-Präsentation erstellen und rendern
-   Inline-`r fa('r-project')`-Code in Quarto nutzen

### Fahrplan heute

| Phase      | Inhalt                                |
|------------|---------------------------------------|
| 🔵 Konzept | Projektstruktur & Datenimport         |
| 🔵 Demo    | `ames` erkunden, Quarto & Inline-Code |
| 🟡 Aufgabe | eigene Datensätze importieren         |
| 🟢 Aufgabe | Quarto-Folien erstellen               |

<br> ⏱️ **Dauer ca. 30 Minuten** · 👤 **Einzelarbeit**

::: {.callout-note appearance="minimal"}
**Voraussetzung:** `r fa('r-project')`, RStudio sowie die Pakete `tidyverse`, `openintro` und `gt` sind installiert.
:::

## Schritt 1 — Template entpacken & umbenennen

### Anleitung

1.  Laden Sie `R-Project_Template.zip` herunter\
    ([Moodle-link](https://moodle.ffhs.ch/pluginfile.php/5752746/mod_assign/introattachment/0/R-Project_Template.zip?forcedownload=1))
2.  Entpacken Sie das Archiv
3.  Benennen Sie den Ordner um in `ER014-PVA1_XY`\
    **X** = Anfangsbuchstabe Nachname\
    **Y** = Anfangsbuchstabe Vorname\
    *(Beispiel: Maria Müller → `ER014-PVA1_MM`)*
4.  Öffnen Sie den Ordner und prüfen Sie die Struktur

::: {.callout-warning appearance="minimal"}
Keine Leerzeichen und keine Sonderzeichen im Ordnernamen — das vermeidet Pfadprobleme unter allen Betriebssystemen!
:::

### Erwartete Ordnerstruktur

``` text
ER014-PVA1_XY/
├── data/
│   ├── raw/        ← Rohdaten (nie verändern!)
│   └── tidy/       ← bereinigte Daten (tidy-Format)
├── R/              ← R-Skripte
├── qmd/            ← Quarto-Dateien
├── figs/           ← Diagramme (mit R selbst erstellt)
├── img/            ← Bilddateien (aus web oder Grafikprogrammen)
├── lit/            ← Literatur (pdfs etc.) und Bibliographie (.bib, .json etc.)
└── README.md       ← Dokumentation Projekt (im Wurzelverzeichnis)
```

💡 **Kernprinzip:** Rohdaten bleiben immer unverändert.\
Alles andere lässt sich jederzeit aus den Rohdaten neu erzeugen.

## Schritt 2 — RStudio-Projekt anlegen

::: panel-tabset
### Anleitung

1.  Öffnen Sie RStudio 
2.  **File → New Project → Existing Directory**
3.  Navigieren Sie zu Ihrem Ordner `ER014-PVA1_XY`
4.  Klicken Sie **Create Project**
5.  RStudio startet neu — oben rechts erscheint der Projektname

✅ **Erfolgskriterium:** Der Projektname erscheint oben rechts in RStudio.

### Screenshot-Hinweis

``` text
┌─────────────────────────────────────────┐
│ File  Edit  Code  View  ...             │
├─────────────────────────────────────────┤
│                    [ER014-PVA1_MM ▼]    │  ← Projektname
│                                         │
│  Environment  History  ...              │
│  ─────────────────────────              │
│                                         │
└─────────────────────────────────────────┘
```

### Was passiert im Hintergrund?

RStudio legt eine `.Rproj`-Datei im Ordner an:

``` text
ER014-PVA1_XY/
├── ER014-PVA1_XY.Rproj   ← NEU
├── data/
│   ├── raw/
│   └── tidy/
...
```

**Warum ist das wichtig?**

Beim Öffnen der `.Rproj`-Datei setzt RStudio das Arbeitsverzeichnis automatisch auf diesen Ordner. Relative Pfade wie `"data/raw/datei.csv"` funktionieren dadurch auf **jedem Rechner** ohne `setwd()` — das ist die Grundlage für reproduzierbare Analysen.
:::

## Schritt 3 — Daten importieren: Konzept

`r fa('r-project')` kann Daten aus vielen Quellen laden. Die wichtigsten Wege im Überblick:

### Weg 1: Daten aus einem Paket

Viele `r fa('r-project')`-Pakete liefern Datensätze direkt mit — **keine Datei nötig**.

```{r}
#| label: demo-import-paket
# Paket laden
library(openintro)
# Datensatz ins globale Environment laden
data(ames)
```

::: {.callout-note appearance="minimal"}
**Installieren ≠ Laden**\
`install.packages()` lädt das Paket **einmalig** aus dem Internet.\
`library()` aktiviert es für die **aktuelle `r fa('r-project')`-Session** — bei jedem Neustart wiederholen.\
`install.packages()` gehört **nicht** ins Skript, sondern wird einmalig in der Konsole ausgeführt.
:::

### Weg 2: Lokale Datei

```{r}
#| eval: false
# CSV (Semikolon-getrennt, z.B. dt. Excel-Export)
tbl_autos <- read_csv2(xfun::from_root(
  "data/raw/autos.csv"))

# R-natives Binärformat
tbl_buli <- read_rds(xfun::from_root(
  "data/raw/buli.rds"))
```

::: {.callout-note appearance="minimal"}
**`read_csv` vs. `read_csv2`**\
`,` als Trennzeichen → `read_csv()` · `;` als Trennzeichen → `read_csv2()`\
Im Zweifel: Datei mit Texteditor öffnen und nachsehen.\
Falsches Trennzeichen → alle Werte landen in **einer** Spalte!
:::

### Weg 3: Datei direkt aus dem Web

```{r}
#| eval: false
# URL direkt übergeben
url <- "https://example.org/daten.csv"
tbl <- read_csv(url)

# ZIP-Archiv herunterladen und entpacken
tmp <- tempfile(fileext = ".zip")
download.file("https://example.org/daten.zip", tmp)
tbl <- read_csv(unzip(tmp, exdir = tempdir()))
```

Nützlich für öffentliche Datensätze, die regelmässig aktualisiert werden.

### Weg 4: API (Programmierschnittstelle)

Viele Institutionen stellen APIs bereit — `r fa('r-project')` fragt die Daten direkt ab, ohne manuellen Download:

```{r}
#| eval: false
# Beispiel: Daten vom Bundesamt für Statistik (CH)
library(BFS)

# Katalog durchsuchen und Datensatz abrufen
bfs_get_data(number_bfs = "px-x-0102010000_101",
             language = "de")
```

::: {.callout-note appearance="minimal"}
**Ausblick:** Web-Scraping und APIs werden in **ER015** und **ER018** praktisch eingesetzt.\
Neugierig? → [`BFS`-Paket auf CRAN](https://cran.r-project.org/package=BFS) · [Dokumentation](https://felixluginbuhl.com/BFS/)
:::

## Schritt 3 — Daten importieren: Reproduzierbarkeit

### Warum im Skript oder Quarto-Chunk?

Daten per Klick importieren (z.B. über *Import Dataset* in RStudio) ist verlockend — aber **nicht reproduzierbar**: Kein anderer kann nachvollziehen, welche Schritte Sie gemacht haben.

✅ **Importcode gehört immer in ein `r fa('r-project')`-Skript oder einen Quarto-Chunk.**\
Dann kann jeder — inklusive Ihres zukünftigen Ichs — die Analyse von Grund auf neu ausführen.

::: {.callout-tip appearance="minimal"}
**Faustregel:** Wenn Sie etwas klicken, dokumentieren Sie es danach als Code.\
Wenn Sie denselben Klick zweimal machen müssen, schreiben Sie ihn als Funktion.
:::

### Pfade: der häufigste Stolperstein

```{r}
#| eval: false
# ❌ Absoluter Pfad — funktioniert nur auf DIESEM Rechner
read_csv("C:/Users/Maria/Desktop/autos.csv")

# ❌ Relativer Pfad ohne Projekt — abhängig vom
#    aktuellen Arbeitsverzeichnis
read_csv("data/raw/autos.csv")   # klappt nur wenn
                                  # wd korrekt gesetzt

# ✅ Mit xfun::from_root() — immer relativ zur
#    .Rproj-Datei, egal aus welchem Unterordner
library(xfun)
read_csv2(from_root("data/raw/autos.csv"))
```

::: {.callout-note appearance="minimal"}
`xfun::from_root()` sucht die `.Rproj`-Datei im aktuellen oder übergeordneten Verzeichnis und baut den Pfad von dort. Das funktioniert auch dann, wenn das Skript aus `R/` oder das `.qmd` aus `qmd/` ausgeführt wird.
:::

## Schritt 3 — Dateien herunterladen

Laden Sie diese beiden Dateien herunter und speichern Sie sie in `data/raw/`:

### Dateien

1.  `autos_(StockerUIBK)_20240414.csv`\
    ([Moodle-link](https://moodle.ffhs.ch/pluginfile.php/5752753/mod_assign/introattachment/0/autos_%28StockerUIBK%29_20240414.csv?forcedownload=1))

2.  `buli_raw_2023-09-06.rds`\
    ([Moodle-link](https://moodle.ffhs.ch/pluginfile.php/5752753/mod_assign/introattachment/0/buli_raw_2023-09-06.rds?forcedownload=1))

::: {.callout-warning appearance="minimal"}
Dateien **nicht umbenennen** — der Code referenziert die Originalnamen exakt.
:::

### Überprüfung

``` text
data/raw/
├── autos_(StockerUIBK)_20240414.csv
└── buli_raw_2023-09-06.rds
```

### Drei Datensätze — drei Importwege

| Datensatz   | Importweg         | Funktion                      |
|-------------|-------------------|-------------------------------|
| `ames`      | Paket `openintro` | `data(..., envir=.GlobalEnv)` |
| `tbl_autos` | Datei `.csv`      | `read_csv2()`                 |
| `tbl_buli`  | Datei `.rds`      | `read_rds()`                  |

<br>

| Format | Trennzeichen    | Besonderheit               |
|--------|-----------------|----------------------------|
| `.csv` | `;` (Semikolon) | Textformat, überall lesbar |
| `.rds` | —               | komprimiert, nur `r fa('r-project')`        |

## Schritt 4 — `r fa('r-project')`-Skript anlegen

**File → New File → R Script** → speichern als `R/EDA_IMS.R`

```{r}
#| eval: false
# ============================================
# EDA_IMS.R  —  Explorative Datenanalyse
# PVA1 · Lab 1
# ============================================

# 1. Pakete laden --------------------------------
#    (Pakete müssen vorher einmalig installiert sein:
#     install.packages(c("tidyverse","openintro","gt","xfun")))
library(tidyverse)
library(openintro)
library(gt)

# 2. Paketdaten laden ----------------------------
data("ames", package = "openintro", envir = .GlobalEnv)

# 3. Externe Dateien importieren -----------------
my_in_file <- "data/raw/autos_(StockerUIBK)_20240414.csv"
tbl_autos  <- read_csv2(xfun::from_root(my_in_file))

my_in_file <- "data/raw/buli_raw_2023-09-06.rds"
tbl_buli   <- read_rds(xfun::from_root(my_in_file))
```

::: {.callout-tip appearance="minimal"}
**Code ausführen:** Cursor in eine Zeile → **Strg+Enter** (Win) / **Cmd+Enter** (Mac) führt diese Zeile aus.\
Mehrere Zeilen markieren → **Strg+Enter** führt alle markierten Zeilen aus.\
Nach dem Import erscheinen die Objekte im **Environment**-Panel oben rechts.
:::

## 🔵 Demo — `ames` erkunden

:::: panel-tabset
### dim() / nrow() / ncol()

```{r}
dim(ames)    # Ergebnis: [Zeilen, Spalten]
nrow(ames)   # nur Zeilen
ncol(ames)   # nur Spalten
```

❓ Was bedeuten diese Zahlen inhaltlich?\
→ *2930 Zeilen = 2930 verkaufte Häuser; 82 Spalten = 82 Variablen (Preis, Fläche, Lage …)*

### head()

```{r}
head(ames)   # erste 6 Zeilen (Standard)
```

❓ `head(ames, n = 10)` — was ändert sich?

### glimpse()

```{r}
glimpse(ames)
```

::: {.callout-note appearance="minimal"}
**`head()` vs. `glimpse()`**\
`head()` zeigt die ersten Zeilen tabellarisch — praktisch bei wenigen Spalten.\
`glimpse()` dreht die Perspektive: jede **Variable** wird zur Zeile, inklusive Datentyp (`<fct>`, `<int>`, `<dbl>`). Ideal bei vielen Spalten oder um schnell die Datentypen zu prüfen.
:::
::::

## 🔵 Demo — Quarto verstehen

### Warum Quarto?

Quarto verbindet **`r fa('r-project')`-Code, Ergebnisse und Text** in einem einzigen Dokument. Statt Tabellen und Grafiken manuell in ein Word-Dokument zu kopieren, entstehen sie direkt beim Rendern — automatisch, reproduzierbar und immer aktuell. Dasselbe `.qmd`-Quelldokument lässt sich in verschiedene Formate ausgeben:

| Format                   | Anwendung                       |
|--------------------------|---------------------------------|
| HTML                     | interaktive Berichte, Webseiten |
| PDF                      | Abgaben, Publikationen          |
| Word (`.docx`)           | kollaboratives Bearbeiten       |
| Präsentation (Reveal.js) | Vorträge, diese Labs            |



### Die drei Bausteine einer Quarto-Datei

Eine `.qmd`-Datei besteht immer aus denselben drei Elementen: 

* YAML-Kopf (Metadaten & Ausgabeformat)
* Code (`r fa('r-project')`, Python, Julia …)
* Text und Formatierungsangaben (Markdown)


#### YAML-Kopf
```         
---                        ← YAML-Header beginnt mit ---
title: "Mein Bericht"
format: html
---                       ← und endet mit ---
```

#### Code

`r fa('r-project')`-Code kann in Form von **Code-Blöcken** oder als **Inline-Code** eingebunden werden.

* Code-Blöcke: Einfügen mit **Strg+Alt+I** (Win) oder über Klick auf *Insert → R*:

[` ```{r} `]{.verbatim} R-Code [` ``` `]{.verbatim}


::: {.callout-note appearance="minimal"}
**Code-Chunk-Optionen**:
Ob die Code-Blöcke **im Ausgabedokument** (bspw. .pptx, .pdf) erscheinen (meist nicht erwünscht!) oder nicht, kann mit den sog. Code-Chunk-Optionen gesteuert werden. Sie werden meist mit `#|` (Hash-Pipe) direkt über dem Code gesteuert.
:::

Soll neben dem Ergebnis auch der Codeblock im finalen Dokument erscheinen, kann dies mit der Option `#|echo: true` am Beginn des Codeblocks umgesetzt werden:

```{r}
#| echo: true # (=Standard) - muss nicht explizit angegeben werden
4 + 3
```

Mit `#| echo: false` erscheint nur das Ergebnis, der Code bleibt verborgen — nützlich für Präsentationen:

```{r}
#| echo: false
4 + 3
```


Mit `#| eval: false` wird der Code angezeigt, aber nicht ausgeführt — nützlich für Beispielcode:

```{r}
#| eval: false
4 + 3
```

* Inline-Code (→ vgl. [Demo-Abschnitt](@inline)).


#### Text und Formatierung

Quarto verwendet **Markdown** für die Textformatierung: `**fett**`, `*kursiv*`, `# Überschrift`, `- Liste`. Eine kompakte Referenz: [Quarto Markdown Basics](https://quarto.org/docs/authoring/markdown-basics.html).

### Exkurs: Tabellen in Quarto-Dokumenten

Für strukturierte Datentabellen im Ausgabedokument eignet sich das `gt`-Paket:

```{r}
ames %>%
  select(area, price, Neighborhood, Bedroom.AbvGr, Lot.Area) %>%
  head(5) %>%
  gt() %>%
  tab_header(
    title    = "Ames Housing — erste 5 Zeilen (Auswahl)",
    subtitle = "Quelle: openintro-Paket"
  )
```

::: {.callout-note appearance="minimal"}
**Wiederholung aus der Vorbereitung: tidyverse und die Pipe**\
Mit dem **magrittr**-Paket wurde 2013 die Idee der "Pipe" in `r fa('r-project')` implementiert. Seit 2014 ist der **magrittr**-Operator `%>%` im **dplyr**-Paket implementiert und kann mit Laden des **tidyverse**-Metapakets direkt genutzt werden.

Der Pipe-Operator `%>%` ermöglicht es, auf einfache Weise eine Reihe von Operationen zu verketten:

`x %>% f()` bedeutet: nimm `x` und übergib es als **erstes** Argument an `f()`.\

Aufgrund des großen Erfolgs des tidyverse-Metapakets wurde mit Version 4.1.0 auch in Base-`r fa('r-project')` eine Pipe implementiert.  Diese **native Pipe** `|>` funktioniert für die meisten Anwendungen identisch. 

`r fa('exclamation-circle')` Wir nutzen `%>%` aus `magrittr`, weil sie einen grösseren Funktionsumfang bietet, bspw. wenn sie mit der `lm()`-Funktion genutzt wird.
:::

## 🔵 Demo — Inline-`r fa('r-project')`-Code verstehen  {#inline} 

### Syntax

Inline-`r fa('r-project')`-Code wird mit einem Backtick (&#96;), dem Buchstaben `r` und einem Leerzeichen eingeleitet — unmittelbar vor dem `r fa('r-project')`-Ausdruck, und mit einem schliessenden Backtick (&#96;) beendet. Quarto führt den Ausdruck beim Rendern aus und setzt das Ergebnis direkt in den Fliesstext ein.

### Vorher: hartcodierte Zahlen

Im Quelltext stehen die Zahlen fest eingetippt:

``` markdown
Der Ames-Datensatz enthält 2930 Zeilen und 82 Spalten.
```

Gerendertes Ergebnis — Zahlen stehen als fixer/unveränderbarer Text im Dokument:

> Der Ames-Datensatz enthält 2930 Zeilen und 82 Spalten.

❌ Wenn sich die Daten ändern, stimmt der Text nicht mehr — und man merkt es oft nicht. Ausserdem: Anfälligkeit für Tippfehler.

### Nachher: Inline-`r fa('r-project')`-Code

Im Quelltext stehen `r fa('r-project')`-Ausdrücke statt fester Zahlen:

Der Ames-Datensatz enthält &#96;r nrow(ames)&#96; Zeilen und &#96;r ncol(ames)&#96; Spalten.

Gerendertes Ergebnis — Quarto wertet die Ausdrücke aus und setzt die Werte ein:

> Der Ames-Datensatz enthält **`r nrow(ames)`** Zeilen und **`r ncol(ames)`** Spalten.

✅ Die Zahlen aktualisieren sich automatisch — bei jedem Render aus den Daten berechnet. Damit auch keine Tippfehler!

### Weitere Beispiele

| Quelltext                            | Gerendertes Ergebnis           |
|--------------------------------------|--------------------------------|
| `` `r nrow(ames)` ``                 | `r nrow(ames)`                 |
| `` `r ncol(ames)` ``                 | `r ncol(ames)`                 |
| `` `r round(mean(ames$price), 0)` `` | `r round(mean(ames$price), 0)` |
| `` `r Sys.Date()` ``                 | `r Sys.Date()`                 |

::: {.callout-tip appearance="minimal"}
**Wann Inline-Code, wann Chunk?**\
Inline-Code eignet sich für **einzelne Werte** im Fliesstext (Anzahl, Mittelwert, Datum).\
Für Tabellen und Grafiken → Code-Chunk.
:::

## 🟡 Aufgabe — Datensätze importieren & erkunden

Führen Sie in `R/EDA_IMS.R` die Importbefehle für `tbl_autos` und `tbl_buli` aus und erkunden Sie die Datensätze **analog zur `ames`-Demo**:

### A: Dimensionen prüfen

```{r}
#| eval: false
dim(tbl_autos)
nrow(tbl_autos)
ncol(tbl_autos)

dim(tbl_buli)
nrow(tbl_buli)
ncol(tbl_buli)
```

❓ Was stellt eine Zeile jeweils dar?\
*(Ein Auto? Ein Spiel? Ein Spieltag?)*

### B: Struktur erkunden

```{r}
#| eval: false
glimpse(tbl_autos)
glimpse(tbl_buli)
```

❓ Welche Variablentypen kommen vor?\
*(`<chr>`, `<dbl>`, `<date>`, `<fct>` …)*

### C: Erste Zeilen anzeigen

```{r}
#| eval: false
head(tbl_autos)
head(tbl_buli)
```

### D: Erkenntnisse dokumentieren

Halten Sie Ihre Beobachtungen als Kommentar im Skript fest:

```{r}
#| eval: false
# tbl_autos: ___ Zeilen, ___ Spalten
# Eine Zeile = ein ________________
# Variablentypen: ___________________

# tbl_buli:  ___ Zeilen, ___ Spalten
# Eine Zeile = ein ________________
# Variablentypen: ___________________
```

::: {.callout-tip appearance="minimal"}
Diese Notizen sind die Basis für die Quarto-Folien im nächsten Schritt.
:::

## 🟢 Aufgabe — Quarto-Präsentation erstellen

::::::: panel-tabset
### 1. Datei anlegen

1.  **File → New File → Quarto Presentation → Reveal.js**
2.  Speichern als `qmd/Datenuebersicht.qmd`
3.  Gesamten Beispielinhalt löschen
4.  YAML-Header einfügen:

``` yaml
---
title: "Datenübersicht"
subtitle: "PVA1 · Lab 1"
author: "Ihr Name"
date: today
format:
  revealjs:
    theme: default
    slide-number: true
execute:
  echo: true
  warning: false
---
```

### 2. Setup-Chunk

Direkt nach dem YAML-Header — lädt alle Objekte **unsichtbar** vor:

```` markdown
```{{r}}
#| label: setup
#| include: false
library(tidyverse)
library(openintro)
library(gt)
data("ames", package = "openintro", envir = .GlobalEnv)

my_in_file <- "data/raw/autos_(StockerUIBK)_20240414.csv"
tbl_autos  <- read_csv2(xfun::from_root(my_in_file))

my_in_file <- "data/raw/buli_raw_2023-09-06.rds"
tbl_buli   <- read_rds(xfun::from_root(my_in_file))
```
````

::: {.callout-important appearance="minimal"}
`#| include: false` — Code läuft beim Rendern, erscheint aber **nicht** im gerenderten Dokument.\
Alle drei Objekte stehen danach auf jeder Folie zur Verfügung.
:::

### 3. Folie: Autos

Orientieren Sie sich an der `ames`-Demo:

```` markdown
## Autos-Datensatz

Der Datensatz enthält **`nrow(tbl_autos)`** Beobachtungen
und **`ncol(tbl_autos)`** Variablen.

```{{r}}
tbl_autos %>%
  head(5) %>%
  gt() %>%
  tab_header(title = "Erste 5 Zeilen: Autos")
```
````

::: {.callout-note appearance="minimal"}
`` `{{r}} nrow(tbl_autos)` `` und `` `{{r}} nrow(tbl_autos)` `` funktionieren hier, weil `tbl_autos` im Setup-Chunk geladen wurde — genau wie `ames` in der Demo.
:::

### 4. Folie: Bundesliga

```` markdown
## Bundesliga-Datensatz

Der Datensatz enthält **`nrow(tbl_buli)`** Beobachtungen
und **`ncol(tbl_buli)`** Variablen.

```{{r}}
tbl_buli %>%
  head(5) %>%
  select(1:6) %>%
  gt() %>%
  tab_header(title = "Erste 5 Zeilen: Bundesliga (Auswahl)")
```
````

::: {.callout-note appearance="minimal"}
`select(1:6)` wählt die ersten 6 Spalten aus — bei breiten Datensätzen vermeidet das übervolle Tabellen auf der Folie.
:::

### 5. Folie: Vergleich

``` markdown
## Datensatz-Übersicht

| Datensatz  | Zeilen              | Spalten             |
|------------|---------------------|---------------------|
| ames       | `nrow(ames)`        | `ncol(ames)`        |
| Autos      | `nrow(tbl_autos)` | `ncol(tbl_autos)` |
| Bundesliga | `nrow(tbl_buli)`  | `ncol(tbl_buli)`  |

Die Werte werden beim Rendern automatisch eingesetzt.
```

### 6. Rendern & Prüfen

1.  **Strg+S** — Datei speichern
2.  **Render** (oder **Strg+Shift+K**)
3.  Präsentation öffnet sich im Browser

✅ **Erfolgskriterium:** Alle drei Folien zeigen korrekte Dimensionen und Tabellen.

::: {.callout-tip appearance="minimal"}
Render-Fehler? → Zeilennummer in der Fehlermeldung lesen, betroffenen Chunk in der Konsole isoliert testen.
:::
:::::::

## Bonusaufgaben

### B1: Variablentypen als Tabelle

Erstellen Sie eine Folie mit Variablennamen und Datentypen:

```{r}
#| eval: false
tibble(
  Variable = names(tbl_autos),
  Typ      = map_chr(tbl_autos, class)
) %>%
  gt() %>%
  tab_header(title = "Variablen: Autos")
```

### B2: Fehlende Werte

Zeigen Sie nur Spalten mit mindestens einem NA:

```{r}
#| eval: false
tbl_autos %>%
  summarise(across(everything(), ~sum(is.na(.)))) %>%
  pivot_longer(everything(),
               names_to  = "Variable",
               values_to = "Fehlend") %>%
  filter(Fehlend > 0) %>%
  gt() %>%
  tab_header(title = "Fehlende Werte: Autos")
```

### B3: Visualisierung mit `ames`

```{r}
#| eval: false
ames %>%
  ggplot(aes(x = area, y = price)) +
  geom_point(alpha = 0.3, color = "steelblue") +
  scale_y_continuous(labels = scales::dollar) +
  labs(
    title = "Wohnfläche vs. Verkaufspreis",
    subtitle = "Ames, Iowa 2006–2010",
    x = "Wohnfläche (sqft)",
    y = "Verkaufspreis (USD)"
  ) +
  theme_minimal()
```

### B4: HTML-Theme der Präsentation wechseln

Experimentieren Sie mit dem `theme`-Parameter im YAML der `Datenuebersicht.qmd`:

``` yaml
format:
  revealjs:
    theme: moon
```

Optionen: `sky` · `beige` · `serif` · `simple` · `night` · `moon`

❓ Welches Theme wirkt für eine akademische Präsentation angemessen?

## Häufige Fehler & Lösungen

::: callout-warning
#### ❌ Datei nicht gefunden

```         
Error: cannot open file 'data/raw/...'
```

**Ursache:** Kein `r fa('r-project')`-Projekt geöffnet oder Tippfehler im Pfad.

**Lösung:**\
1. Projektname oben rechts in RStudio sichtbar?\
2. Datei wirklich in `data/raw/`?\
3. `xfun::from_root()` verwenden
:::

::: callout-warning
#### ❌ Alle Daten in einer Spalte

Datensatz hat nur eine Spalte, obwohl mehrere erwartet werden.

**Ursache:** Falsches Trennzeichen — `read_csv()` statt `read_csv2()` (oder umgekehrt).

**Lösung:** Datei mit Texteditor öffnen und prüfen: Komma oder Semikolon als Trennzeichen?
:::

::: callout-warning
#### ❌ Paket nicht installiert

```         
Error: there is no package called 'gt'
```

**Lösung:** Einmalig installieren, dann laden:

``` r
install.packages("gt")
library(gt)
```

`install.packages()` nie in ein Skript schreiben — nur in der Konsole ausführen!
:::

::: callout-warning
#### ❌ Objekt nicht gefunden

```         
Error: object 'tbl_autos' not found
```

**Ursache:** Import-Code wurde nicht ausgeführt.

**Lösung:**\
- Im Skript: Importzeilen zuerst ausführen\
- In Quarto: Setup-Chunk mit `#| include: false` vorhanden?\
- `data("ames", package = "openintro", envir = .GlobalEnv)` nach `library(openintro)` vergessen?
:::

## Lab 1 · Zusammenfassung

::: callout-tip
#### Was wir gelernt haben

✅ R-Projekte garantieren reproduzierbare, rechnerübergreifende Pfade

✅ **Zwei Importwege:** `data(..., envir=.GlobalEnv)` für Paketdaten · `read_csv2()`/`read_rds()` für Dateien

✅ `xfun::from_root()` — Pfade immer relativ zur `.Rproj`-Datei

✅ `dim()`, `head()`, `glimpse()` für ersten Überblick über jeden Datensatz

✅ `%>%` — die magrittr-Pipe verknüpft Analyseschritte lesbar

✅ Inline-R-Code hält Dokumente automatisch konsistent
:::

::: callout-important
#### Checkliste vor Abgabe

☐ Ordner korrekt benannt (`ER014-PVA1_XY`)

☐ `.Rproj`-Datei vorhanden und geöffnet

☐ Beide Dateien in `data/raw/` (unverändert)

☐ Skript `R/EDA_IMS.R` läuft **fehlerfrei** von oben nach unten

☐ `qmd/Datenuebersicht.qmd` rendert ohne Fehler

☐ Präsentation `qmd/Datenuebersicht.qmd` rendert ohne Fehler

☐ Alle drei Datensätze in der Präsentation mit korrekten Dimensionen

☐ Vergleichsfolie: Inline-Code zeigt korrekte Werte
:::

## Anhang: Integration von Literaturverwaltungsprogrammen

Für die Literatur-Verwaltung existieren diverse empfehlenswerte Produkte am Markt, darunter auch kostenlose Programme. Diese kurze Einführung bezieht sich auf Zotero, eine Software, die es kostenlos in Versionen für verschiedene Plattformen (Windows-PC, Apple MacOS und Linux) gibt. Zotero kann dabei in unterschiedlichen Programmen (Webbrowser-Erweiterungen, Microsoft Office bzw. MS-Word sowie RStudio in Verbindung mit Quarto/RMarkdown) genutzt werden. 

Wer bereits eine andere Software (bspw. Mendeley, Citavi...) nutzt, hat zwei Möglichkeiten:

* Einbinden dieser Software in RStudio ein (dazu finden sich Anleitungen im www) oder
* Migration der Inhalte in die Zotero-Software.
  
### Installation von Zotero und Integration in RStudio

#### Installation Zotero und praktische Zusatztools

Zur Installation von Zotero sind die folgenden Schritte notwendig:

* Download des Installers auf der [Zotero Webseite](www.zotero.org)
* Erstellen eines kostenlosen Accounts  

Installation praktischer Zusatztools zur Nutzung von Zotero:

* Die Literaturverwaltung mit Zotero kann durch folgende Zusatztools noch komfortabler werden:
  * Installiere in der Zotero Desktop-App das Zusatzprogramm **Better BibTex for Zotero**. Folge dazu der Anleitung auf der [BetterBibtex Webseite](https://retorque.re/zotero-better-bibtex/installation/).
  * Installiere den zum genutzten Browser (unterstützt werden derzeit Chrome, Edge, Safari und Firefox) [Zotero-Connector](http://www.zotero.org/download/connectors), um Quellen direkt aus dem Browser in die eigene Bibliothek importieren zu können.
  
* Hinweis: Zotero kann auch direkt in MS-Word genutzt werden. Nach Installation von Zotero erscheint in Word automatisch ein Reiter "Zotero".

#### Integration in RStudio

Zur Einbindung Zotero in RStudio sind die folgenden Schritte durchzuführen:

1. Folgende Eingabe in der Console:

> `remotes::install_github("paleolimbot/rbbt")`

2. Nach der Installation muss RStudio geschlossen und neu gestartet werden.

3. Nun sollte Zotero in den Addins von RStudio zu finden sein.

Grundsätzlich sollte sichergestellt werden, dass alle Dateien (.R, .qmd etc.) stets mit UTF8-Encoding erstellt werden, um Kompatibilitätsprobleme zu vermeiden.  


### Erstellen eines Literaturverzeichnisses in Quarto/RMarkdown {#zotero}

* Zunächst ist eine Bibliographie-Datei zu erstellen. Dazu in Zotero folgende Klicks durchführen:

> `Datei > Bibliothek exportieren`

* Wählen das Format CSL JSON (grundsätzlich sind auch andere Ausgabeformate, wie bspw. BibLaTex möglich, aber CSL JSON wird sich wohl weiter durchsetzen)  

* Speichere die Datei im lit-Ordner des jeweiligen R-Projekts, bspw. unter dem Namen `my_bib.json`

* Gib im YAML-Kopf die beiden folgenden Zeilen ein, um das Literaturverzeichnis für das .qmd- bzw. .Rmd-Dokument automatisch zu erstellen:

> `bibliography: my_bib.json` 
> `reference-section-title: Quellenverzeichnis`

Obs! Hinter reference-section-title wird spezifiziert, wie die Überschrift des Quellenverzeichnisses lauten soll (hier: "Quellenverzeichnis"). Alternativ könnte bspw. auch "Literaturverzeichnis" oder nur "Literatur" festgelegt werden.  

Wenn die Ausgabe im MS-Word-Format erfolgen soll, kann eine Word-Vorlage erstellt werden, um die Ausgabe direkt in der für die zu verfassende Arbeit passenden Formatierung ausgeben zu lassen. Hinweise dazu finden sich bspw. auf der [RStudio-Webseite](https://rmarkdown.rstudio.com/articles_docx.html).

## Ressourcen

📖 [r4ds.hadley.nz](https://r4ds.hadley.nz) — Kap. 6 & 7\
*(Workflow: scripts & projects)*

📖 [quarto.org/docs/output-formats](https://quarto.org/docs/output-formats/html-basics.html)\
*(HTML-Dokumente in Quarto)*

📖 [xfun-Dokumentation](https://yihui.org/xfun/)\
*(from_root())*

📺 RStudio: *"Project-oriented workflow"* (Webinar)

<br> **Fragen? → Debrief Lab 1**
