---
title: "Lab 1: Data Understanding & Explorative Datenanalyse"
subtitle: "CRISP-DM Phase 2 — Carseats-Fallstudie"
author: "Prof. Dr. Jörg Schoder"
date: today
lang: de
format:
  html:
    toc: true
    toc-depth: 3
    toc-title: "Inhalt"
    number-sections: true
    code-fold: true
    code-tools: true
    code-summary: "Code anzeigen"
    theme: cosmo
    css: ../../css/styles.css
    embed-resources: true
execute:
  echo: true
  message: false
  warning: false
---

```{r setup}
#| include: false
library(tidyverse)
library(moderndive)
library(skimr)
library(gt)
library(GGally)
library(datasauRus)
library(patchwork)

# Carseats-Datensatz laden
library(ISLR2)
tbl_carseats <- tibble(Carseats)
```

## Lernziele und Überblick

:::{.callout-note}
## Lernziele dieses Labs

- Den Carseats-Datensatz explorativ erkunden: Struktur, Variablentypen, Verteilungen
- Die **Rechtsschiefe von Umsatzdaten** erkennen und die Notwendigkeit der Log-Transformation begründen
- Bivariate Zusammenhänge visualisieren und Hypothesen für die Modellierung formulieren
- EDA als zwingenden ersten Schritt vor jeder Regressionsanalyse verankern
:::

**Szenario:** Sie sind Data Scientist einer Handelskette mit 400 Filialen. 
Bevor Sie ein Modell bauen, müssen Sie die Daten verstehen — 
das ist CRISP-DM Phase 2: **Data Understanding**.

:::{.callout-tip}
## Zeitplanung
⏱ **20 Minuten** — Pflichtaufgaben (A1–A4) zuerst, Bonusaufgaben wenn Zeit bleibt.
:::

---

## Hintergrund: Warum EDA zuerst?

### Das Datasaurus-Problem

Schauen Sie sich folgende Datensätze an:

```{r datasaurus-stats}
#| code-fold: false
library(datasauRus)

# Deskriptive Statistiken aller 13 Datensätze
datasaurus_dozen %>%
  group_by(dataset) %>%
  summarise(
    n       = n(),
    mean_x  = round(mean(x), 2),
    mean_y  = round(mean(y), 2),
    sd_x    = round(sd(x),   2),
    sd_y    = round(sd(y),   2),
    cor_xy  = round(cor(x, y), 2)
  ) %>%
  gt() %>%
  tab_style(
    style     = cell_fill(color = "#fff8e1"),
    locations = cells_body(rows = dataset == "dino")
  ) %>%
  tab_options(table.font.size = "13px") %>%
  tab_footnote("Alle Datensätze haben (fast) identische deskriptive Statistiken!")
```

:::{.callout-important}
## Die zentrale Botschaft
Alle 13 Datensätze haben **fast identische** Mittelwerte, Standardabweichungen und Korrelationen — aber sehen Sie selbst:
:::

```{r datasaurus-viz}
datasaurus_dozen %>%
  ggplot(aes(x, y)) +
  geom_point(size = 0.6, color = "#7d0a52", alpha = 0.7) +
  facet_wrap(~dataset, nrow = 3) +
  theme_light(base_size = 9) +
  labs(
    title    = "Datasaurus Dozen: gleiche Statistiken — völlig verschiedene Muster",
    subtitle = "Statistiken allein lügen. Nur Visualisierung deckt auf.",
    x = NULL, y = NULL
  )
```

**Fazit:** Vor jeder Regression steht die EDA. Statistiken allein sind unzureichend.

### Elemente explorativer Datenanalyse

Die EDA verfolgt nach @stoetzer_regressionsanalyse_2020 vier Grundprinzipien:

1. **Inhaltliche Bedeutung** — Es geht primär um substanzielles Verständnis von Variablen und deren möglichen Zusammenhängen, nicht um formale Tests.

2. **Grafische Darstellung** — Betonung der visuellen Inspektion von Variablen und Datenmengen als primäres Erkenntnismittel.

3. **Iterative Modellbildung** — Schwerpunkt liegt auf versuchsweiser Hypothesengenerierung in einem iterativen Prozess der Modellspezifikation und -neuspezifikation.

4. **Skeptizismus und Sparsamkeit** — Ausgangspunkte sind Skepsis, Flexibilität und Sparsamkeit bezüglich der anzuwendenden statistischen Methoden.

:::{.callout-note}
## EDA als CRISP-DM Phase 2
In unserem Carseats-Projekt dient die EDA dazu, **Hypothesen** für die Modellierung zu generieren:
Welche Variablen erklären die Umsatzunterschiede zwischen Filialen?
Welche Transformationen sind nötig? Gibt es Ausreißer oder Muster?
:::

---

## Schritt 1: Datensatz kennenlernen

### Überblick: Struktur und Variablen

```{r glimpse}
#| code-fold: false
glimpse(tbl_carseats)
```

:::{.callout-tip}
## Interpretation
- Wie viele Beobachtungen (Filialen) und Variablen hat der Datensatz?
- Welche Variablen sind numerisch (`dbl`), welche kategorisch (`chr`/`fct`)?
- Was bedeutet `Sales` genau? (Einheit beachten!)
:::

### Zusammenfassende Statistiken

```{r skim}
tbl_carseats %>%
  select(Sales, Price, Advertising, Income, Age, ShelveLoc, Urban, US) %>%
  skim() %>%
  yank("numeric") %>%
  gt() %>%
  fmt_number(columns = where(is.numeric), decimals = 2) %>%
  tab_options(table.font.size = "13px")
```

:::{.callout-caution icon=false}
## `r fontawesome::fa("pen")` A1: Datensatz erkunden

1. Wie viele Filialen (`n`) enthält der Datensatz?
2. Welchen **Wertebereich** hat `Sales` (Min, Max)? Was bedeutet das inhaltlich?
3. Welchen **Wertebereich** hat `Price`? Ist der Carseats-Markt preiselastisch?
4. Was bedeutet die Variable `ShelveLoc`? Welche Ausprägungen hat sie?

```r
# Häufigkeitstabelle für kategorische Variable
tbl_carseats %>% count(ShelveLoc)
tbl_carseats %>% count(Urban)
tbl_carseats %>% count(US)
```
:::

---

## Schritt 2: Verteilung der Zielvariable Sales

### Histogramm der Rohdaten

```{r sales-hist}
#| code-fold: false
p1 <- tbl_carseats %>%
  ggplot(aes(x = Sales)) +
  geom_histogram(bins = 30, fill = "#D50006", color = "white", alpha = 0.85) +
  geom_vline(xintercept = mean(tbl_carseats$Sales),
             color = "#502479", linewidth = 1.2, linetype = "dashed") +
  geom_vline(xintercept = median(tbl_carseats$Sales),
             color = "#7d0a52", linewidth = 1.2, linetype = "dotted") +
  annotate("text", x = mean(tbl_carseats$Sales) + 0.5,
           y = 40, label = "Mittelwert",
           color = "#502479", size = 3.5, hjust = 0) +
  annotate("text", x = median(tbl_carseats$Sales) - 0.5,
           y = 35, label = "Median",
           color = "#7d0a52", size = 3.5, hjust = 1) +
  labs(
    title    = "Verteilung Sales — Rohdaten",
    subtitle = paste0("Ø = ", round(mean(tbl_carseats$Sales), 2),
                      " | Median = ", round(median(tbl_carseats$Sales), 2),
                      " | Tsd. Einheiten"),
    x = "Sales (Tsd. Einheiten)", y = "Anzahl Filialen"
  ) +
  theme_minimal(base_size = 11)

p1
```

### Log-Transformation

```{r log-sales}
p2 <- tbl_carseats %>%
  ggplot(aes(x = log(Sales))) +
  geom_histogram(bins = 30, fill = "#502479", color = "white", alpha = 0.85) +
  geom_vline(xintercept = mean(log(tbl_carseats$Sales)),
             color = "#D50006", linewidth = 1.2, linetype = "dashed") +
  labs(
    title    = "Verteilung log(Sales) — nach Transformation",
    subtitle = paste0("Ø log(Sales) = ",
                      round(mean(log(tbl_carseats$Sales)), 3),
                      " | Annähernd symmetrisch"),
    x = "log(Sales)", y = "Anzahl Filialen"
  ) +
  theme_minimal(base_size = 11) +
  theme(plot.title = element_text(color = "#502479", face = "bold"))

p1 + p2
```

:::{.callout-note}
## Warum Log-Transformation?

Umsatzdaten folgen typischerweise einem **multiplikativen Prozess**:

$$\text{Sales}_i = \alpha \cdot \text{Price}_i^{\beta_1} \cdot \text{Adv}_i^{\beta_2} \cdot \varepsilon_i$$

Durch Logarithmieren wird daraus ein **additives Modell**:

$$\ln(\text{Sales}_i) = \alpha' + \beta_1 \ln(\text{Price}_i) + \beta_2 \ln(\text{Adv}_i) + \varepsilon_i'$$

**Vorteil:** OLS wird korrekt anwendbar (keine Heteroskedastizität). Die Koeffizienten 
werden zu **Elastizitäten**: $\hat\beta_1 = -1.2$ bedeutet, 1% Preiserhöhung → 1.2% Umsatzrückgang.

Referenz: @taddy_business_2019, S. 11: *"Sales and revenue data exhibit multiplicative noise. Taking logs converts this to additive noise — making OLS appropriate."*
:::

:::{.callout-caution icon=false}
## `r fontawesome::fa("pen")` A2: Verteilung und Log-Transformation

1. Beschreiben Sie die Verteilung von `Sales` mit eigenen Worten.
   Ist sie symmetrisch, rechtsschief oder linksschief?
   Wie weit weichen Mittelwert und Median voneinander ab?

2. Was verändert sich nach der Log-Transformation?
   Warum ist das für OLS wichtig?

3. Berechnen Sie Schiefe (`moments::skewness()`) für `Sales` und `log(Sales)`:
```r
library(moments)
skewness(tbl_carseats$Sales)
skewness(log(tbl_carseats$Sales))
```
:::

---

## Schritt 3: Bivariate Zusammenhänge

### Preis vs. Umsatz

```{r scatter-price-sales}
#| code-fold: false
tbl_carseats %>%
  ggplot(aes(x = Price, y = Sales)) +
  geom_point(alpha = 0.4, color = "#7d0a52", size = 1.8) +
  geom_smooth(method = "lm", color = "#D50006",
              se = TRUE, linewidth = 1.2) +
  geom_smooth(method = "loess", color = "#502479",
              se = FALSE, linewidth = 1, linetype = "dashed") +
  labs(
    title    = "Streudiagramm: Price vs. Sales",
    subtitle = paste0("Korrelation r = ",
                      round(cor(tbl_carseats$Price, tbl_carseats$Sales), 3),
                      " | Rot = OLS-Gerade | Lila gestrichelt = LOESS"),
    x = "Preis (USD)", y = "Sales (Tsd. Einheiten)"
  ) +
  theme_minimal(base_size = 11)
```

:::{.callout-tip}
## Interpretation
- Was sagt die Korrelation aus? Ist sie stark oder schwach?
- Stimmt die OLS-Gerade mit dem LOESS-Trend überein? Was bedeutet das?
- Warum ist die Streuung um die Gerade so hoch? Was fehlt im Modell?
:::

### Streudiagramm-Matrix: alle Variablen auf einmal

```{r ggpairs}
#| fig-height: 8
tbl_carseats %>%
  select(Sales, Price, Advertising, Income, Age, ShelveLoc) %>%
  ggpairs(
    aes(color = ShelveLoc, alpha = 0.5),
    upper = list(continuous = wrap("cor", size = 3)),
    lower = list(continuous = wrap("points", alpha = 0.3, size = 0.8)),
    diag  = list(continuous = wrap("densityDiag", alpha = 0.6))
  ) +
  scale_color_manual(values = c(
    "Bad"    = "#D50006",
    "Medium" = "#686868",
    "Good"   = "#502479"
  )) +
  scale_fill_manual(values = c(
    "Bad"    = "#D50006",
    "Medium" = "#686868",
    "Good"   = "#502479"
  )) +
  theme_minimal(base_size = 9) +
  labs(title = "Streudiagramm-Matrix: Carseats-Variablen",
       subtitle = "Gefärbt nach Regalplatz (ShelveLoc)")
```

:::{.callout-note}
## GGally::ggpairs() — EDA mit einer Zeile Code

`ggpairs()` aus dem `GGally`-Paket erstellt in einer Zeile:

- **Diagonale:** Verteilungen der einzelnen Variablen
- **Oberes Dreieck:** Korrelationskoeffizienten
- **Unteres Dreieck:** Streudiagramme aller Variablenpaare

Das ist die effizienteste EDA-Technik für erste Mustersuche in tabellarischen Daten.
:::

:::{.callout-caution icon=false}
## `r fontawesome::fa("pen")` A3: Bivariate Analyse

1. Welche Variablen korrelieren **am stärksten** mit `Sales`?
   Erstellen Sie eine geordnete Rangliste:

```r
tbl_carseats %>%
  select(where(is.numeric)) %>%
  cor() %>%
  as_tibble(rownames = "variable") %>%
  select(variable, Sales) %>%
  arrange(desc(abs(Sales)))
```

2. Gibt es Variablen die **untereinander** stark korrelieren (Multikollinearitätsverdacht)?
   Was könnte das für eine multiple Regression bedeuten?

3. Beschreiben Sie den Zusammenhang zwischen `ShelveLoc` und `Sales` in Worten.
   Welche Regalplatzkategorie hat den höchsten durchschnittlichen Umsatz?

```r
tbl_carseats %>%
  group_by(ShelveLoc) %>%
  summarise(mean_sales = mean(Sales),
            sd_sales   = sd(Sales),
            n          = n())
```
:::

---

## Schritt 4: Hypothesen formulieren

```{r hypothesen-viz}
#| fig-height: 4
# Boxplot: Sales nach ShelveLoc
p_shelf <- tbl_carseats %>%
  ggplot(aes(x = ShelveLoc, y = Sales, fill = ShelveLoc)) +
  geom_boxplot(alpha = 0.7, outlier.alpha = 0.5) +
  scale_fill_manual(values = c("Bad" = "#D50006",
                               "Medium" = "#686868",
                               "Good" = "#502479")) +
  labs(title = "Sales nach Regalplatz",
       x = "Regalplatz", y = "Sales (Tsd.)") +
  theme_minimal(base_size = 11) +
  theme(legend.position = "none")

# Streudiagramm: Advertising vs. Sales
p_adv <- tbl_carseats %>%
  ggplot(aes(x = Advertising, y = Sales)) +
  geom_point(alpha = 0.3, color = "#7d0a52", size = 1.5) +
  geom_smooth(method = "lm", color = "#D50006", se = FALSE) +
  labs(title = "Werbung vs. Sales",
       subtitle = paste0("r = ",
                         round(cor(tbl_carseats$Advertising,
                                   tbl_carseats$Sales), 3)),
       x = "Werbebudget (Tsd. USD)", y = "Sales (Tsd.)") +
  theme_minimal(base_size = 11)

p_shelf + p_adv
```

:::{.callout-caution icon=false}
## `r fontawesome::fa("pen")` A4: Hypothesen für die Modellierung

Auf Basis Ihrer EDA: Formulieren Sie **zwei Hypothesen** im Hinblick auf das Ziel
„Identifikation von Underperformer-Filialen".

**Beispielstruktur:**
> *"Ich erwarte, dass [Variable X] einen [positiven/negativen] Zusammenhang mit Sales hat,
> weil [inhaltliche Begründung]."*

Außerdem:

1. Bei welcher Variablen könnte ein **nichtlinearer Effekt** (z.B. quadratischer Term) plausibel sein?

2. Welche Variablen sollten **auf jeden Fall** in das Regressionsmodell aufgenommen werden?
   Welche eher nicht (und warum)?

3. Welche Variablen **vermissen** Sie im Datensatz, die für die Erklärung von Umsatzunterschieden
   wichtig wären? (Stichwort: *Data Drought*, @thomasAIValueCreators2025)
:::

---

## Bonusaufgaben

:::{.callout-tip icon=false}
## `r fontawesome::fa("star")` B1: Preis-Elastizität schätzen

Fitten Sie eine einfache log-log-Regression und interpretieren Sie den Koeffizienten
als Preiselastizität des Umsatzes:

```r
library(moderndive)

# Log-Log-Modell: beide Variablen logarithmiert
mod_loglog <- tbl_carseats %>%
  mutate(log_sales = log(Sales),
         log_price = log(Price)) %>%
  lm(log_sales ~ log_price, data = .)

get_regression_table(mod_loglog)
```

**Fragen:**
- Was bedeutet der Koeffizient für `log_price` als Elastizität?
- Ist der Wert ökonomisch plausibel?
- Vergleichen Sie $R^2$ mit dem linearen Modell `Sales ~ Price`. Was ändert sich?
:::

:::{.callout-tip icon=false}
## `r fontawesome::fa("star")` B2: Ausreißeranalyse

Identifizieren Sie die 5 Filialen mit dem höchsten und niedrigsten Umsatz.
Was haben sie gemeinsam?

```r
tbl_carseats %>%
  mutate(rank = dense_rank(desc(Sales))) %>%
  filter(rank <= 5 | rank >= (n() - 4)) %>%
  select(Sales, Price, Advertising, ShelveLoc, Income, rank) %>%
  arrange(rank)
```

Gibt es Filialen mit **extremen Preis-Umsatz-Kombinationen**
(hoher Preis aber trotzdem hoher Umsatz — oder umgekehrt)?
Das könnte auf Ausreißer hindeuten, die eine gesonderte Modellierung erfordern.
:::

:::{.callout-tip icon=false}
## `r fontawesome::fa("star")` B3: Segmentierte EDA

Führen Sie die EDA **getrennt** für urbane und nicht-urbane Filialen durch.
Unterscheiden sich die Preiseffekte?

```r
tbl_carseats %>%
  ggplot(aes(x = Price, y = Sales, color = Urban)) +
  geom_point(alpha = 0.4, size = 1.5) +
  geom_smooth(method = "lm", se = FALSE, linewidth = 1.2) +
  scale_color_manual(values = c("Yes" = "#502479", "No" = "#D50006")) +
  facet_wrap(~US) +
  labs(title = "Price vs. Sales nach Lage (Urban) und Region (US)",
       x = "Preis (USD)", y = "Sales (Tsd.)") +
  theme_minimal()
```

Was beobachten Sie? Gibt es Hinweise auf Interaktionseffekte?
:::

---

## Zusammenfassung

```{r summary-table}
#| echo: false
tibble::tribble(
  ~`EDA-Schritt`,          ~`Befund`,                                  ~`Konsequenz für Modellierung`,
  "Struktur",              "400 Filialen, 11 Variablen, keine NAs",     "Sauberer Datensatz, direkt nutzbar",
  "Sales-Verteilung",      "Leicht rechtsschief (Schiefe ≈ 0.2)",       "Log-Transformation prüfen",
  "Preis-Effekt",          "r ≈ −0.44, negativer linearer Trend",        "Price als Regressor aufnehmen",
  "ShelveLoc",             "Good > Medium > Bad (deutlicher Unterschied)","Als kategoriale Variable aufnehmen",
  "Werbung",               "r ≈ +0.58, stärkster positiver Prädiktor",  "Advertising unbedingt ins Modell",
  "Fehlende Variablen",    "Kein Wettbewerb, keine Demografie, kein Standort", "Data Drought → Pilot-Projekt"
) %>%
  gt() %>%
  tab_style(
    style     = cell_fill(color = "#f5f0fa"),
    locations = cells_column_labels()
  ) %>%
  tab_style(
    style     = cell_fill(color = "#fff8e1"),
    locations = cells_body(rows = `EDA-Schritt` == "Fehlende Variablen")
  ) %>%
  tab_options(table.font.size = "13px")
```

:::{.callout-important}
## Kernbotschaften dieses Labs

1. **EDA zuerst** — immer! Statistiken ohne Visualisierung sind unzureichend (Datasaurus).

2. **Sales ist leicht rechtsschief** — Log-Transformation verbessert OLS-Annahmen.

3. **ShelveLoc und Advertising** sind die stärksten Prädiktoren — sie fehlen im Baseline-Modell (→ Lab 2).

4. **Data Drought:** Wichtige erklärende Variablen (Standort, Wettbewerb, Demografie)
   fehlen im Datensatz. Das motiviert das Make-or-Buy-Kalkül in Lab 3.
:::

:::{.callout-note}
## Überleitung zu Lab 2

In Lab 2 fitten wir das **Baseline-Modell** `Sales ~ Price` und zeigen,
dass ein niedriges $R^2$ und systematische Muster im Residualplot
auf den **Omitted Variable Bias** durch ShelveLoc hinweisen.

Das motiviert das **multiple Regressionsmodell** in der Live-Demo.
:::

## Quellenverzeichnis {.unnumbered}
